【裁判字號】    92,勞上易,8
【裁判日期】    920513
【裁判案由】    給付離職互助金
【裁判全文】
臺灣高等法院臺中分院民事判決  九十二年度勞上易字第八號
      上  訴  人  台灣省各級農會員工互助會
      法定代理人  甲○○
      訴訟代理人  丙○○
      被  上訴人  乙○○
右當事人間給付離職互助金事件，上訴人對中華民國九十一年十二月十六日臺灣臺中
地方法院九十一年度勞訴字第一○二號第一審判決提起上訴，本院判決如左：
      主      文
上訴駁回。
第二審訴訟費用由上訴人負擔。
      事實及理由
一、被上訴人起訴主張：被上訴人前任職於嘉義縣竹崎鄉農會，任職期間，依台灣省
    各級農會員工互助辦法，於民國五十六年四月二十六日參加甲種互助會，為互助
    會會員，並按月繳納互助會費，被上訴人於九十一年七月十六日退休離職，於九
    十一年七月十七日向上訴人提出離職互助金給付，被上訴人年資為三十四年又二
    個月，依台灣省各級農會員工互助會員工甲種離職互助金給付辦法，上訴人應給
    付新台幣（下同）一百二十一萬七千一百三十元，惟於被上訴人申請給付互助金
    時，上訴人竟未依期限給付，依台灣省各級農會員工互助辦法第二十七條、第三
    十七條規定，互助金由本人具領，互助會應於收到「離職互助金給付申請書」時
    即予審核，如符合規定者應於二週內，將離職互助金透經有關農會轉交受領人，
    爰依上開規定請求上訴人應給付該數額互助金，及自九十一年七月三十一日起算
    法定遲延利息等語。原審判決上訴人應給付被上訴人一百二十一萬七千一百三十
    元，及自九十一年七月三十一日起至清償日止按年利率百分之五計算之利息；並
    就兩造陳明願供擔保請准宣告假執行、及免為假執行之聲請，分別酌定相當擔保
    金額併准許之。上訴人不服原判決，提起本件上訴，被上訴人於本院聲明，求為
    判決：上訴駁回。並補充陳述稱：
    (一)按台灣省各級農會員工互助辦法係由省農會會員大會訂定及修正通過，此觀之
      該辦法規定自明，而依該互助辦法第七條規定該會設管理委員會，第十三條第
      六款規定：本會管理委員會之職權如左：一、議決各種章則；二、議決會務、
      事業計畫與報告及年度預算、決算；三、議決年度財務稽查報告；四、議決財
      產之購置與處分；五、聘任、解聘執行秘書及其保證事項之同意；六、議決會
      費及互助金給付標準事項；七、議決其他提議事項。第二十二條第三、五款規
      定：本會管理委員會對左列事項須經委員過半數之出席及出席人數三分之二以
      上之決議行之：三、會費及互助金給付標準之調整；五、其他與會員權利義務
      有關之重大事項。又同辦法第三十四條規定，離職互助金依據離職互助責任準
      備金提存情形訂定給付標準提經管理委員會核定，並報請主管機關核備後發布
      實施，又同辦法第四章明定關於離職互助金之規定。故綜觀上開規定，由省農
      會會員大會訂定之互助辦法，明文授權管理委員會有關該互助金給付之決議事
      項，僅限於核定及調整互助金給付標準，上訴人管理委員會並無決議變更互助
      辦法所定符合規定時，即應給付互助金之權限，亦即該管理委員會所做相關停
      止辦理、暫停支付互助金之決議，至多僅發生上訴人實際上拒絕給付互助金之
      效力，並不生被上訴人不得依互助辦法請領互助金之效力。
    (二)上訴人雖稱第九次、第十次管理委員會決議，不必報請主管機關核備，即可實
      施，拘束全體互助會員云云。惟按農會為安定員工生活，發揮互助精神，得由
      省（市）農會辦理員工互助福利，各級農會員工均應參加，農會為增進員工福
      利，得由省（市）農會辦理員工互助保證。前二項之辦法由省（市）農會分別
      訂定，報主管機關核備後實施，農會人事管理辦法五十七條定有明文，台灣省
      各級農會員工互助會辦法即據此而訂定，故台灣省各級農會員工互助會，係依
      法律規定而成立，雖無證據證明其具備民法上公益法人中財團法人設立各項要
      件，並向當地法院申請法人證記，惟依該辦法第四十七條規定，其互助辦法應
      報請主管機關核備後實施，從而，該會管理委員會本身雖無結算及破產之設計
      ，依該辦法第四十七條規定，結算及破產仍應報請主管機關核備後辦理；又依
      民法第五十七條規定：「社團隨時得以全體社員三分之二以上可決，解散之。
      」，台灣省各級農會員工互助會依前開說明，雖無證據證明係公益法人中之財
      團法人而對於決議通過之門檻有明確限制，惟為保障農會員工互助會，有關會
      員根本權利之保障，不得較一般法人會員之保障為低，參酌依員工互助辦法第
      四十七條規定：「本辦法經本會管理委員會台灣省農會會員代表大會通過報請
      主管機關核准後實施，修改時亦同。」，同法第四十六條規定：「本辦法未盡
      事宜悉依照有關法令規定辦理」，是以員工互助辦法所應規定之事項，而漏未
      規定者，應先修正互助辦法，增訂停止營運、解散、清算等相關條文，經過管
      理委員會暨台灣省農會會員代表大會通過報請主管機關核准後實施。故員工互
      助辦法第二十二條第五款「其他與會員權利義務有關之重大事項」之決議，在
      解釋上，如屬台灣省各級農會員工互助辦法授權管理委員會職權處理與會員權
      利義務有關之重大事項，一經管理委員會合法決議，即有拘束會員之效力，惟
      管理委員會決議之內容，如非屬台灣省各級農會員工互助辦法授權管理委員會
      職權處理之事項，管理委員會即無從擅予決議之權。按上開員工互助辦法就停
      止營運、解散、清算等相關條文，既未明文規定，必經修法並報請主管機關核
      備後實施方生效力，而管理委員會就員工互助辦法未為規定之上開重大事項，
      即無從擅行決議，該違法決議內容，自不得拘束已合法取得權利之會員。
    (三)本件被上訴人已於九十一年七月十六日退休離職，基於「法律不溯及既往」原
      則，上訴人於九十一年十月九日第十次管理委員會之決議，至多僅能適用九十
      一年十月九日以後離職之人員，自不可損及已離職被上訴人既得之權利，上訴
      人九十一年十月九日之決議，對已離職之被上訴人自不生效力；且被上訴人之
      債權於退職時已形成確定，自不容上訴人事後片面決議而刪減或變更，是被上
      訴人於決議前基於互助會管理辦法所取得之權利，自不因上訴人事後決議停辦
      會務而有影響，上訴人徒以該停辦互助會決議內容拒絕被上訴人之請求，自屬
      無據。上訴人雖於日前針對全省各級農會之互助會員（含已離職及在職人員）
      ，發放百分之二十八比例之互助金，惟被上訴人並未領取百分之二十八比例之
      互助金，上訴人自應就被上訴人上開請求金額全額給付。
二、上訴人則以：上訴人互助會因受政府命令行庫接管農會信用部，致離職互助業務
    受衝擊甚鉅，因被接管合併而被迫離職員工及因不安而提早離職之大量員工為前
    年度之四、五倍之多，使離職互助金之支付驟增大額，因而該互助會第六屆管理
    委員會第五次會議，乃依互助辦法第二十二條第五款、及第三十四條規定決議，
    自九十年九月二十五日起將離職互助金凍結，暫時停止給付，停繳會費，並進行
    研擬因應對策，提報於下次管理委員會討論，同時為確保參加會員權益，免因信
    用部合併造成離職互助金給付異常，影響支付週轉問題，建請政府補貼、或無息
    貸款，全體互助會員咸認為政府應挺身提出輔助措施，同時一再反映請求財政部
    、及農委會協助解決。惟嗣據財政部、農委會函覆：將協調農業行庫低利、或質
    借，此協助方式對互助會財務困境及維持永續經營並無助益，全國農會員工權益
    將無從確保，不合乎金融機構合併法第十九條確保農會員工享有權益精神所在之
    規定；又依台灣省各級農會員工互助辦法第二十二條第五款規定；其他與會員權
    利義務有關重大事項、互助會之管理委員會經委員過半數出席及出席人數三分之
    二以上決議即可，是台灣省各級農會員工互助會第六屆管理委員會又於九十一年
    七月四日第九次會議決議：依互助辦法第二十二條第五款決議，即日起停辦台灣
    省各級農會員工互助會，並辦理結算，必要時聲請法院裁定破產；再於九十一年
    十月九日第十次會議決議，辦理互助會清算，清算方式為：(1)九十一年七月四日
    以前提出申請且符合互助辦法第三十八條規定者，其離職互助金全數發給；九十
    年九月二十五日至九十一年七月四日間提出申請，而超過互助辦法第三十八條規
    定百分之五上限之離職人員，仍依舊標準計算給付金額，惟先發放第二項之比例
    款；(2)前項發放結餘金額（即扣除已發給金額、提存金額、後續行政費用等）按
    各會員年資比例發放；(3)農委會將協助員工領回自繳差額部分，等撥下補助款以
    後再依比例發放。上開決議，業經主管機關行政院農委會核示，無須報請主管機
    關核備，足見；上開決議已生效力，被上訴人必須依該決議處理，被上訴人起訴
    請求給付本件互助金，應無理由等語置辯。原審為上開判決，上訴人不服提起本
    件上訴，於本院聲明，求為判決：(一)原判決廢棄。(二)被上訴人在第一審之訴駁回
    。並補充陳述稱：
    (一)臺灣省各級農會員工互助辦法第二十二條第五款定有明文：「其他與會員權利
      義務有關重大事項、互助會之管理委員會經委員過半數出席及出席人數三分之
      二以上決議即可。」，互助會本係農會員工福利業務之一，非社團、無組織章
      程，僅以互助辦法規範，會員加入係以服務單位─農會名譽申請加入，其互助
      會辦法沒有訂立會員大會機制，亦無會員名冊送主管機關核備，主管機關認定
      為農會內部業務之一環，故亦不贊成以法人組織成立另一社團，其中管理、稽
      察委員亦由互助辦法明訂產生方式，非由農會員工選舉，各項會務推動、議決
      於互助辦法中明訂，授權管理、監察委員，是今互助會因遭外來因素衝擊無法
      運作，管委會自得依互助辦法辦理第二十二條、第三十四條及權責為停辦結算
      之決定，且臺灣省各級農會員工互助會停辦清算暨補助計畫，業經行政院通過
      ，行政院亦未表示須先修訂互助辦法始得為之，是上訴人依互助辦法第二十二
      條第五款、第三十四條之規定，管理委員會本身即有權停辦互助會，並辦理結
      算事宜。
    (二)上訴人為維護尚未支領互助金會員及在職會員權益，臺灣省各級農會員工互助
      會第六屆管理委員會於第九次、及第十次會議決議互助會停辦，非如原審所認
      係拒絕給付離職互助金，而僅係為進行統籌分配所餘資金、及政府所撥發補助
      款之暫時性權宜措施，並未影響被上訴人請領互助金之權利，且此項權宜措施
      亦為互助辦法第二十二條第五項所許，上訴人嗣亦將上開決議報請主管機關即
      行政院農業委員會核備，惟行政院農業委員會以九十一年十一月十五日農輔字
      第０九一０一六二一九七號函覆，認上該決議並非核備之客體，於九十一年十
      一月三十日函覆說明：「依互助辦法，上該決議無須送至主管機關核備」，復
      於九十二年一月二日重申上開決議尚無法令依據，可據以核備，並表示對管理
      委員會依臺灣省各級農會員工互助辦法，作成停辦及清算互助會之決議，並無
      不同意、或另為指示，互助會自應依照決議辦理，另附帶指示清算方式不得違
      反互助辦法、及其他有關法令，可知上開決議，顯非互助辦法第四十七條所規
      範之「互助辦法本身訂定或修改」情形，是該決議業已有效成立。復依九十一
      年十一月十八日農輔字第０九一０一五九六五四號行政院農委會函覆意旨，由
      臺灣省農會於九十一年十二月二十六日以台農互管字第二八五四號檢送「九十
      一年度臺灣省各級農會互助會停辦清算暨補助計畫」予行政院農委會，其停辦
      清算暨補助計畫如下：九十一年七月四日起前符合互助辦法第三十八條規定
      ，按年度計算每農會以參加人數５％以外離職人員，其互助金額先行發放第二
      項比例款。前項發給結餘（指扣除提存金額及後續行政費用部分）按各會員
      年資比例先行發放。農委會將協助員工領回自繳差額部分，等撥下補助款後
      再行發放。給付九十一年七月四日以前離職會員後，提存責任準備金剩餘款
      由在職會員按其年資比例分配約１３．７％，而與會員累繳不足金額扣除政府
      承諾補助款七億五千二百萬元後仍不足部分，由各農會自行籌措財源補足差額
      ，其補足差額方式：ａ依農會財務狀況，就既有權益與公積按法定運用程序提
      請核定撥補。ｂ依農會營收情形逐年編列預算支應。
    (三)九十一年度臺灣省各級農會員工互助會停辦清算暨補助計畫業經行政院通過，
      清算計畫之權責概以九十一年七月四日為基準日，其補助互助金為七、五二億
      元，是管理委員會依互助辦法第二十二條第五款、第二十四條之規定為停辦清
      算之決定並無違法，且行政院亦未表示須先修訂互助辦法始得為之，足證依上
      開互助辦法規定，互助會管理委員會有權停辦結算之決定，互助會管理委員會
      遂於同月二十二日召開第十一次委員會議，會議討論決定辦理清算發放事項，
      會議決定依照互助辦法第三十八條規定，九十一年七月四日以後，含離職人員
      在內，依現行給付標準百分之二十四點五，於九十二年一月二十四日前發還給
      各農會轉發各會員，九十一年七月四日以前超過百分之五之離職會員比照在職
      比例發放，其依現行給付標準超出比例款部分，列入於前案百分之二十四點五
      之之總額比例增加發放，而互助會已辦理發放竣事。被上訴人依上開決議規範
      請求之離職互助金比照在職人員依年資比例發放，被上訴人應得之比例款三十
      五萬三千九百三十元，而上開款項因被上訴人已為假扣押保全處分，上訴人俟
      本件判決結果後，自會將被上訴人應得額以假扣押金額處理，併此敘明。
    (四)行政院農委會又於九十二年三月十七日農輔字第０九二００五０二八六號函復
      ，亦未認管委會依據互助辦法所作成之停辦清算暨補助計畫有違法之情事，並
      指示管委會應依該補助計畫切實辦理，且強調九十一年七月四日在職農會員工
      發放金額僅限領回互助金之自繳會費，對於前已發放而有溢領之員工須追回其
      溢領金額，否則將依農會法及相關法令對相關人員追究責任，被上訴人係於九
      十一年七月十五日以後始離職，於九十一年七月四日尚屬在職員工，故被上訴
      人請領互助金之金額僅限於互助金之自繳會費，被上訴人請領互助金之金額僅
      限於其自繳會費部分即十五萬五千四千四百八十五元。
三、被上訴人主張其前任職於嘉義縣竹崎鄉農會，任職期間，於五十六年四月二十六
    日依台灣省各級農會員工互助辦法參加甲種互助會，按月繳納互助會費，其於九
    十一年七月十六日退休離職，而於九十一年七月十七日向上訴人提出給付離職互
    助金，其年資為三十四年二個月，依上開離職互助金給付辦法，上訴人應給付一
    百二十一萬七千一百三十元，經其向上訴人申請時，惟上訴人並未依上開辦法第
    三十七條規定於二週內，將離職互助金透經有關農會轉交被上訴人等情，業據被
    上訴人提出互助會員離職互助金給付申請書、離職證明書、台灣省各級農會員工
    互助辦法、及互助會甲種離職互助金給付標準表等件為證，上訴人就被上訴人上
    開主張之事實，固不爭執，惟辯以上情，茲將上訴人所辯，論述如下：
  (一)就上訴人辯稱：互助會業務因受政府合併農會部分信用部，員工被迫離職，致互
    助會給付離職金發生困難，互助會管理委員會於九十一年七月四日第九次會議決
    議：依互助辦法第二十二條第五款決議，即日起停辦台灣省各級農會員工互助會
    ，並辦理結算，並於九十一年十月九日第十次會議決議清算方式：九十一年七月
    四日以前提出申請且符合互助辦法第三十八條規定者，其離職互助金全數發給；
    九十年九月二十五日至九十一年七月四日間提出申請，而超過互助辦法第三十八
    條規定百分之五上限之離職人員，仍依舊標準計算給付金額，惟先發放第二項之
    比例款；前項發放結餘金額（即扣除已發給金額、提存金額、後續行政費用等）
    按各會員年資比例發放，被上訴人係於九十一年七月四日以後始離職，其僅領取
    自繳會費十五萬五千四千四百八十五元一節，惟查：台灣省各級農會員工互助辦
    法係依農會人事管理辦法第五十七條規定為安定員工生活，發揮互助精神，由省
    （市）農會辦理員工互助福利，責令各級農會員工均應參加而制定，並報請主管
    機關核備後實施，關於該辦法之制定及修改，依台灣省各級農會員工互助辦法第
    四十七條規定，應由該會管理委員會及台灣省農會會員代表大會通過，並報請主
    管機關核備後實施。又依該互助辦法第四章規定農會會員均應入會，並依規定負
    繳納會費之義務，自其參加為台灣省各級農會員工互助會之時起，若符合請領離
    職互助金之規定，即有按年資請領互助金之權利。再依該互助辦法第七條規定該
    會設管理委員會，管理委員會之職權依同辦法第十三條第六款規定有議決會費及
    互助金給付標準事項；依第二十二條第三、五款規定管理委員會就會費及互助金
    給付標準之調整、及其他與會員權利義務有關之重大事項，可經委員過半數之出
    席及出席人數三分之二以上之決議行之，依上開規定，互助金管理委員會固於符
    合上開人數與會、及決議時，有議決互助會費、及互助金給付標準之調整，惟亦
    僅限於上開事項之權限，其並無決議變更互助辦法所定符合規定時，即應給付互
    助金之權限甚明；又綜觀該互助辦法並無該互助會停辦時，應如何清算並返還互
    助金結算之規定，該互助辦法就停辦互助會時，應如何清算等事宜既未規定，依
    上開第四十七條規定，即應先透過修正該互助辦法之方式，於增訂停止營運、解
    散、清算等相關條文後，經管理委員會暨台灣省農會會員代表大會通過報請主管
    機關核准後，始有法源依據，而非僅由該互助會管理委員會會議決議後即得實施
    ，因此；上訴人以互助會管理委員會依互助辦法第二十二條第五款規定，於第九
    次、第十次會議決議停辦台灣省各級農會員工互助會、清算方式、及依離職時間
    依比例發放離職互助金等事項，係就其無議決權限之事項所為之決議，自無拘束
    離職員工依該互助辦法請領互助金之效力。被上訴人依該互助辦法應領取之互助
    金為一百二十一萬七千一百三十元，已為上訴人所不爭執（見本院卷第三十頁）
    ，既此；上訴人即應依該辦法規定給付之。至上訴人辯稱互助會業務因受政府合
    併農會部分信用部，員工被迫離職，致互會給付離職金發生困難，始決議為上開
    比例之發放，行政院農委會亦函復應依上開決議辦理清算事宜云云，惟該互助辦
    法既依農會人事管理辦法第五十七條規定授權制定之法令，會員於入會時均依該
    辦法規定繳納互助金，於離職時自得按年資依規定標準請領離職互助金，於該辦
    法未透過上開程序為修訂通過前，基於法治國家保障既得權之理念，行政機關自
    不能基於事實上經費短絀之考量，而為違法裁示，上訴人此部分所辯，應無足採
    。
  (二)上訴人又以被上訴人係於九十一年七月四日以後始退休，應受該互助會辦法第三
    十八條第一項每年度申請給付人數百分之五之限制，留於下年度給付一節，惟為
    被上訴人所否認，經查：被上訴人係屬屆齡退休，有其上開提出之台灣省各級農
    會員工互助會員離職互助金給付申請書可証，按同辦法第三十八條第一項固規定
    ：各農會申請給付離職互助金人數，每年度以參加人數百分之五為限。凡每二十
    人以內為一人，二十一人至四十人為二人，按此類推。年度終了時，其申請給付
    人數如超過百分之五，但本會受理所有申請離職給付之人數未超過總參加人數百
    分之五者，得悉數給付；超過百分之五時，其超過部分，留於下年度處理。惟各
    農會申請離職員工給付離職互助金，如係屆齡退休者，不受第三十八條規定之限
    制，該互助辦法第三十八條之一第二款定有明文。被上訴人既係屆齡退休者，自
    不受申請給付超過當年度百分之五，留於下年度處理之問題，上訴人此部分所辯
    ，亦不足採。
  (三)按互助金由本人具領；互助會於收到「離職互助金給付申請書」時應即予審核，
    如符合規定者應於二週內，將離職互助金透經有關農會轉交受領人。該互助辦法
    第二十七條、三十七條分別定有明文。被上訴人主張上訴人已於上開期日收到其
    離職互助金給付申請書一節，為上訴人所不爭執，則上訴人應於審核符合規定之
    二週內，將被上訴人離職互助金分別透經農會轉交，惟上訴人並未為之，被上訴
    人依上開規定，請求遲延利息，即請求上訴人應自九十一年七月三十一日起至清
    償日止，按週年利率百分之五計算遲延利息，即屬有據，應予准許。
五、綜上所述；被上訴人依給付互助金法律關係，請求上訴人應給付其一百二十一萬
    七千一百三十元，及自九十一年七月三十一日起至清償日止，按週年利率百分之
    五計算之利息，為有理由，原審以被上訴人之請求，核屬有據，予以准許，並就
    兩造陳明願供擔保請准宣告假行，及免為假執行之聲請，分別酌定相當擔保金額
    併准許之，均核與法相符，上訴人猶執詞上訴，為無理由，應予駁回。
六、本案事實已臻明確，兩造其餘攻擊防禦方法，不足以影響本判決結果，爰不一一
    論述，併此敘明。
據上論結：本件上訴為無理由，依民事訴訟法第四百四十九條第一項、第七十八條、
判決如主文。
中      華      民      國    九十二    年      五      月     十三     日
~B1民事第四庭審判長法  官  黃斐君
~B2                法  官  陳蘇宗
~B3                法  官  張浴美
右為正本係照原本作成。
不得上訴。
~B                書記官  謝雅惠
中      華      民      國    九十二    年      五      月     十四     日
                                                                        Ｂ


司法院資訊處製作；財團法人民間司法改革基金會備份。
